臺灣彰化地方法院民事裁定　100年度再字第4號
再審原告　　洪有成
訴訟代理人　林一哲律師
再審被告　　連宏榮
上列當事人間再審之訴事件，再審原告對於本院民國100年1月19
日100年度司促字第1224號支付命令，提起再審之訴，本院於100
年9月21日辯論終結，裁定如下：
    主  文
再審之訴駁回。
再審訴訟費用由再審原告負擔
    理  由
一、按對於確定支付命令有第496條第1項之情形者，得提起再審
    之訴，並以原支付命令之聲請，視為起訴，民事訴訟法第52
    1條第2項固定有明文。惟民事再審之訴，為訴訟法上形成之
    訴，係以另訴訟程序，請求法院以判決直接消滅確定終局判
    決之效力，必須主張原確定裁判具有民事訴訟法第496條或
    第497條之情形，始得提起。職是，對尚未確定之裁判，自
    不得提起再審之訴。次按民事訴訟法第138條所規定之寄存
    送達，限於不能依同法第136條及第137條規定行送達者，始
    得為之，設其送達之處所，雖原為應受送達人之住居所、事
    務所或營業所而實際上已變更者，該原住居所、事務所或營
    業所，即非應為送達之處所，自不得於該原處所為寄存送達
    。其次民法第20條第1項規定，依一定事實，足認以久住之
    意思，住於一定之地域者，即為設定其住所於該地。顯見我
    國民法關於住所之設定，兼採主觀主義及客觀主義之精神，
    必須主觀上有久住一定地域之意思，客觀上有住於一定地域
    之事實，該一定之地域始為住所，故住所並不以登記為要件
    ，戶籍登記之處所固得資為推定住所之依據，惟倘有客觀之
    事證，足認當事人已久無居住該原登記戶籍之地域，並已變
    更意思以其他地域為住所者，即不得僅憑原戶籍登記之資料
    ，一律解為其住所（參照最高法院100年度臺抗字第306號判
    決）。
二、再審意旨略以：再審被告前向本院聲請對再審被告核發支付
    命令，業經本院於100年1月19日，核發100年度司促字第122
    4號支付命令，命再審原告應向再審被告給付新臺幣（下同
    ）200萬元及自支付命令送達之日起至清償日止，按年息5％
    計算之利息，並賠償督促程序費用500元（下稱系爭支付命
    令）在案。惟再審被告明知再審原告戶籍雖設在彰化縣二林
    鎮趙甲里1鄰和平巷9號，但實際住所在新北市○○區○○路
    335巷5弄1號1樓，卻故意在支付命令聲請狀僅記載再審原告
    之戶籍地址，致本院無法將系爭支付命令送達再審原告位於
    新北市中和區之實際住所。以上有再審原告提出之系爭支付
    命令、再審被告委託姚本仁律師於99年11月9日（再審聲請
    狀誤載為99年12月13日）寄發予再審原告之律師函、再審被
    告於99年12月13日向臺灣板橋地方法院對再審原告聲請假扣
    押之聲請狀及於99年12月20日向同院對再審原告提出之強制
    執行聲請狀等件為證。故再審被告聲請支付命令，應專屬再
    審原告實際住所之臺灣板橋地方法院管轄，系爭支付命令顯
    已違反民事訴訟法第510條專屬管轄之規定，有消極不適用
    法規之適用法規顯有錯誤，爰依民事訴訟法第521條第2項、
    第496條第1項第1款規定提起本件再審之訴等語。
三、經查，再審原告於39年11月27日遷入彰化縣二林鎮趙甲里和
    平巷9號，此固有再審原告全戶戶籍資料附卷可參，惟觀諸
    再審原告所提供之再審被告於99年11月9日委託姚本仁律師
    寄發予再審原告之存證信函、再審被告於99年12月13日向臺
    灣板橋地方法院對再審原告聲請假扣押之聲請狀及於99年12
    月20日向同院對再審原告提出之強制執行聲請狀等件，其上
    所記載之再審原告住址均為新北市○○區○○路335巷5弄1
    號1樓，復經本院向臺灣板橋地方法院調閱99年度司執全字
    第2738號全卷、99年度司執全字第1297號全卷，發現該院將
    假扣押裁定送達予聲請人戶籍地及新北市○○區○○路335
    巷5弄1號1樓二址時，再審原告之戶籍地為寄存送達，新北
    市○○區○○路335巷5弄1號1樓住址則為再審原告本人親自
    收受，有該院送達證書2紙在卷可證，顯見再審原告主張本
    院核發系爭支付命令前，其實際住所應為新北市○○區○○
    路335巷5弄1號1樓等情，應非子虛。再經本院依職權調閱本
    院100年度司促字第1224號全卷，發現再審被告100年1月13
    日支付命令聲請狀僅記載再審原告之戶籍地址，本院將系爭
    支付命令送達該戶籍地址，係以寄存送達方式為之，且無人
    前往轄區派出所領取系爭支付命令等情，有本院送達證書、
    彰化縣警察局芳苑分局一林派出所具領寄存送達文書紀錄表
    在卷可按，亦堪認再審原告之戶籍地並非其實際住所甚明。
    準此，揆諸前揭規定及說明，應受送達之處所並不以登記為
    要件，如有客觀之事證認應受送達人之住居所或營業所事實
    上已變更者，仍應以實際之住居所或營業所為應受送達之處
    所，故再審原告之實際住所既非在戶籍地，系爭支付命令仍
    對其戶籍地為送達，即難認已生送達之效力。
四、又按諸民事訴訟法第521條第2項規定，對於確定之支付命令
    ，始得提起再審之訴，倘未確定者，自不得對之提起再審之
    訴。再按發支付命令後，3個月內不能送達於債務人者，其
    支付命令失其效力，同法第515條第1項亦有規定。本件系爭
    支付命令既未經合法送達，業如前述，且迄今已逾3個月未
    能送達於再審原告，揆諸前揭規定，應認系爭支付命令業已
    失效而未確定，再審原告就已失效而未確定之系爭支付命令
    ，提起再審之訴，自為不合法，應予裁定駁回。
五、據上論結，本件再審之訴不合法，依民事訴訟法第502條第1
    項、第78條規定，裁定如主文。
中    華    民    國    100    年    9    月    29    日
                  民事第一庭    法  官    黃楹榆
以上正本係照原本作成。
如不服本裁定應於送達後10日內向本院提出抗告狀，並繳納抗告
費新臺幣1,000元。
中    華    民    國    100    年    9    月    29    日
                                書記官    彭月美